【裁判字號】    89,訴,626
【裁判日期】    900608
【裁判案由】    分割共有物
【裁判全文】
臺灣屏東地方法院民事判決    八十九年度訴字第六二六號
    原      告  壬○○
    被      告  子○○
    訴訟代理人  庚○○
    被      告  己○○○
    訴訟代理人  戊○○
    被      告  辛○○
                癸○○
                甲○文
                甲○華
                甲  ○
                乙○○
                丁○○
                丙○○
右當事人間請求分割共有物事件，本院判決如左：
    主      文
兩造共有坐落屏東縣東港鎮○○段一二二四地號、地目建、面積零點伍參壹玖柒捌公
頃土地，依下列方法分割：如附圖所示編號（1）部分面積零點零貳參玖柒伍公頃及
（3）部分面積零點零陸捌捌陸玖公頃分歸兩造按其原應有部分比例保持共有；編號
（2）部分面積零點壹貳零參參柒公頃及（4）部分面積零點零陸柒捌陸參公頃分歸被
 告子○○所有；編號（5）部分面積零點零貳參柒陸公頃分歸被告甲○華、甲○文及
甲○，按其應有部分被告甲○華四分之二、被告甲○文及甲○各四分之一保持共有；
編號（6）部分面積零點零肆壹捌貳參公頃分歸被告乙○○、丁○○及丙○○，按其
 應有部分被告乙○○四分之二、被告丁○○及丙○○各四分之一保持共有；編號（7
 ）部分面積零點零貳零玖壹壹公頃分歸被告梁秋素蓮所有；編號（8）部分面積零點
 零貳零玖壹壹公頃分歸被告辛○○所有；編號（9）部分面積零點零貳柒柒參參公頃
 分歸原告壬○○所有；編號（10）部分面積零點壹壹伍柒玖陸公頃分歸被告癸○○
 所有。
 訴訟費用由被告子○○負擔七分之三，被告乙○○、梁秋素蓮及辛○○各負擔二一分
 之一，被告丁○○及丙○○各負擔四二分之一，被告癸○○負擔一六六三五分之四六
 四五，被告甲○華負擔一六六三五分之四五○，被告甲○文及甲○各負擔一六六三五
 分之二二五，餘由原告負擔。
     事      實
甲、原告方面：
一、聲明：求為判決兩造共有如主文第一項所示土地准予裁判分割。
二、陳述：
（一）緣坐落屏東縣東港鎮○○段一二二四地號、地目建、面積○．五三一九七八公
      頃土地為兩造所共有，兩造所有權應有部分為原告壬○○、被告乙○○、梁秋
      素蓮及辛○○各二一分之一，被告子○○七分之三，被告癸○○一六六三五分
      之四六四五，被告甲○華一六六三五分之四五○，被告甲○文及甲○各一六六
      三五分之二二五，以及被告丁○○與丙○○各四二分之一。原告迭次催促被告
      協議分割，惟被告均置之不理，致兩造無法就分割方法達成協議，而系爭土地
      既無不能分割之情形，且兩造亦無不得分割之約定，是爰依民法第八百二十三
      條及第八百二十四條規定，訴請分割系爭土地。
（二）原告現未占用系爭土地，被告癸○○願將其應分得土地面積中八十二點六五平
      方公尺（包括道路負擔面積）無償分歸原告。又系爭土地北面與南平路相臨部
      分即附圖所示編號（1）部分面積○．○二三九七六公頃，應由分得土地與之
      相臨的共有人單獨取得，且系爭土地東、西及南面均無對外通路，乃請求於系
      爭土地西面開闢一條南北向六公尺寬巷道，以及於其南面開闢一條東西向六公
      尺寬巷道，以利系爭土地南面之對外通行，且此等巷道面積應由各共有人按其
      原應有部分比例保持共有。
三、證據：提出照片八件、土地登記謄本及地籍圖謄各一件為證，並聲請履勘現場及
    地政機關測量。
乙、被告方面：
一、被告乙○○及丁○○部分：
（一）聲明：同意分割。
（二）陳述：
      被告及其家人現仍同住坐落系爭土地上門牌號碼屏東縣東港鎮○○里○○路三
      九之一號磚造平房，希望保持此磚造平房原狀而分得其所坐落基地部分土地所
      有權，且願與被告丙○○就分得土地按其原應有部分比例繼續保持共有。又系
      爭土地北面與南平路相臨部分即附圖所示編號（1）部分面積○．○二三九七
      六公頃，應由各共有人按其原應有部分比例保持共有，且系爭土地東、西及南
      面無對外通路，乃請求於系爭土地西面開闢一條南北向六公尺寬巷道及於其南
      面開闢一條東西向六公尺寬巷道，以利系爭土地南面之對外通行，此等巷道面
      積應由各共有人按其原應有部分比例保持共有。
（三）證據：提出戶口名簿影本三件及房屋稅籍證明書一件為證。
二、被告甲○華及甲○部分：
（一）聲明：同意分割。
（二）陳述：
      被告二人及被告甲○文所有坐落爭土地上門牌號碼屏東縣東港鎮○○里○○路
      四七之二號磚造平房及鐵皮屋將不保留，被告二人願與被告甲○文就分得土地
      按其原應有部分比例繼續保持共有。又系爭土地北面與南平路相臨部分即附圖
      所示編號（1）部分面積○．○二三九七六公頃，應由各共有人按其原應有部分
      比例保持共有，且系爭土地東、西及南面無對外通路，乃請求於系爭土地西面
      開闢一條南北向六公尺寬巷道及於其南面開闢一條東西向六公尺寬巷道，以利
      系爭土地南面之對外通行，此等巷道面積應由各共有人按其原應有部分比例保
      持共有。
三、被告子○○部分：
（一）聲明：同意分割。
（二）陳述：
      被告希望所分得土地完整且面臨南平路，又系爭土地北面與南平路相臨部分即
      附圖所示編號（1）部分面積○．○二三九七六公頃，應由各共有人按其原應
      有部分比例保持共有，且系爭土地東、西及南面無對外通路，乃請求於系爭土
      地西面開闢一條南北向六公尺寬巷道及於其南面開闢一條東西向六公尺寬巷道
      ，以利系爭土地南面之對外通行，此等巷道面積應由各共有人按其原應有部分
      比例保持共有。
四、被告己○○○部分：
（一）聲明：同意分割。
（二）陳述：
      被告現在系爭土地上以鐵柱蓋塑膠網而搭建花室，並在其內栽種蘭花盆栽，希
      望保持此花室原狀而分得其所坐落基地部分土地所有權。又系爭土地北面與南
      平路相臨部分即附圖所示編號（1）部分面積○．○二三九七六公頃，應由各
      共有人按其原應有部分比例保持共有，且系爭土地東、西及南面無對外通路，
      乃請求於系爭土地西面開闢一條南北向六公尺寬巷道及於其南面開闢一條東西
      向六公尺寬巷道，以利系爭土地南面之對外通行，此等巷道面積應由各共有人
      按其原應有部分比例保持共有。
五、被告癸○○部分：
（一）聲明：同意分割。
（二）陳述：
      被告現在系爭土地上種植蓮霧，希望在此繼續栽種而分得其所坐落基地部分土
      地所有權，並願將其應分得土地面積中八十二點六五平方公尺（包括道路負擔
      面積）無償分歸原告。又系爭土地北面與南平路相臨部分即附圖所示編號（1
      ）部分面積○．○二三九七六公頃，應由分得土地與之相臨的共有人單獨取得
      ，且系爭土地東、西及南面無對外東路，乃請求於系爭土地西面開闢一條南北
      向六公尺寬巷道及於其南面開闢一條東西向六公尺寬巷道，以利系爭土地南面
      之對外通行，此等巷道面積應由各共有人按其原應有部分比例保持共有。
六、被告辛○○部分：
（一）聲明：同意分割。
（二）陳述：
      伊現未占用系爭土地，而系爭土地北面與南平路相臨部分即附圖所示編號（1
       ）部分面積○．○二三九七六公頃，究由各共有人按其原應有部分比例保持共
      有，或由分得土地與之相臨的共有人單獨取得，伊沒有意見。
七、被告丙○○部分：
    未於最後言詞辯論期日到場，據其前此所為聲明及陳述：
（一）聲明：同意分割。
（二）陳述：
      被告及其家人現仍同住坐落系爭土地上門牌號碼屏東縣東港鎮○○里○○路三
      九之一號磚造平房，希望保持此磚造平房原狀而分得所坐落基地部分土地所有
      權，且願與乙○○及丁○○就分得土地按其原應有部分比例繼續保持共有。又
      系爭土地北面與南平路相臨部分即附圖所示編號（1）部分面積○．○二三九
      七六公頃，應由各共有人按其原應有部分比例保持共有，且系爭土地東、西及
      南面無對外通路，乃請求於系爭土地西面開闢一條南北向六公尺寬巷道及於其
      南面開闢一條東西向六公尺寬巷道，以利系爭土地南面之對外通行，此等巷道
      面積應由各共有人按其原應有部分比例保持共有。
（三）證據：提出戶口名簿影本三件及房屋稅籍證明書一件為證。
八、被告甲○文部分：
    未於最後言詞辯論期日到場，據其前此所為聲明及陳述：
（一）聲明：同意分割。
（二）陳述：
      伊與被告甲○華及甲○所有坐落爭土地上門牌號碼屏東縣東港鎮○○里○○路
      四七之二號磚造平房及鐵皮屋將不保留。
    理      由
一、被告丙○○及甲○文經合法通知，均未於言詞辯論期日到場，核無民事訴訟法第
    三百八十六條各款所列情形，爰依原告之聲請，准由其一造辯論而為判決。
二、本件原告起訴主張坐落屏東縣東港鎮○○段一二二四地號、地目建、面積○．五
    三一九七八公頃土地為兩造所共有，兩造所有權應有部分為原告壬○○、被告乙○○、梁秋素蓮及辛○○各二一分之一，被告子○○七分之三，被告癸○○一六
    六三五分之四六四五，被告甲○華一六六三五分之四五○，被告甲○文及甲○各
    一六六三五分之二二五，以及被告丁○○與丙○○各四二分之一，而系爭土地並
    無依物之使用方法不能分割之情形，且兩造對之亦無不得分割之約定，惟就分割
    方法無從達成協議之事實，業據其提出系爭土地登記謄本及地籍圖等件為證，復
    為被告所不爭執，應堪信為實在，從而原告訴請裁判分割系爭土地，於法即無不
    合，應予准許。
三、查系爭土地北臨寬約七公尺南平道路，而其東、西及南側均無對外通路，其東側
    面臨南平路部分為被告癸○○種植蓮霧，占用面積為○．一六○九○四公頃，以
    及被告己○○○以鐵柱蓋塑膠網而搭建花室，占用面積為○, ○三二二四二公頃
    ，而其西側面臨南平路部分為被告子○○之二層樓房屋及鐵皮屋，占用面積為○
    ．○二一七三七公頃，其中央位置距南平路約十一點五公尺處為被告乙○○、丁○○及丙○○三人磚造平房，占用面積為○．○二五○四三公頃，其西側距南平
    路約二十四公尺處為被告甲○華、甲○及甲○文三人磚造平房及鐵皮屋，占用面
    積為○．○二一七七二公頃等情，業經原告提出照片為證，並經本院至現場勘驗
    明確，以及囑託屏東縣東港地政事務所派員實施測量，有勘驗筆錄及土地複丈成
    果圖在卷可稽。至就系爭土地之分割方法，本院審酌：
（一）依被告乙○○、丁○○及丙○○所提房屋稅籍證明書記載，渠等現住磚造平房
      折舊年數為三十年，是其已係老舊建物而所餘價值無幾，且此磚造平房坐落系
      爭土地中央位置距南平路約十一點五公尺，如將此磚造平房基地分歸被告乙○○、丁○○及丙○○，則有害系爭土地之整體使用價值，是渠等表示希望保持
      此磚造平房原狀而分得所坐落基地部分土地所有權云云，尚非可取。又被告梁
      秋素蓮現在系爭土地上以鐵柱蓋塑膠網所搭建花室及其內蘭花盆栽等原可自由
      移動，為慮及系爭土地之整體使用價值，被告梁秋素蓮表示希望保持此花室原
      狀而分得所坐落基地部分土地所有權云云，尚非可取。再者，被告甲○、甲○
      華及甲○文三人均表示其所有坐落爭土地上磚造平房及鐵皮屋將不保留，則擬
      定分割方案時自無庸慮及此等建物之存立。再者，被告乙○○、丁○○及丙○○表示願就分得土地按其原應有部分比例繼續保持共有，以及被告甲○華及甲○亦表示願與被告甲○文就分得土地按其原應有部分比例繼續保持共有等情，
      為避免渠等分得土地過於細碎而無法為適宜使用，則渠等上開意見自應予尊重
      。至於原告及被告癸○○同陳被告癸○○願將其應分得土地面積中八十二點六
      五平方公尺（包括道路負擔面積）無償分歸原告乙節，亦應予尊重。
（二）系爭土地北面與南平路相臨部分即如附圖所示編號（1）部分面積○．○二三
      九七五公頃，經年供公眾通行而成為南平路之一部分乙節，業經原告提出照片
      為證，並經本院至現場勘驗明確，以及囑託屏東縣東港地政事務所派員實施測
      量，有勘驗筆錄及土地複丈成果圖在卷可稽，且除原告及被告癸○○表示此部
      分應由分得土地與之相臨的共有人單獨取得外，其餘被告均示應由各共有人按
      其原應有部分比例保持共有，本院認為維持此部分土地之供通行使用效能，仍
      由兩造依原應有部分比例保持共有為宜。又系爭土地東、西及南面均無對外通
      路，本院認應採納兩造同陳意見而於系爭土地西面開闢一條南北向六公尺寬巷
      道，以及於其南面開闢一條東西向六公尺寬巷道，以利系爭土地南面之對外通
      行，而此等巷道面積即如附圖所示編號（3）部分面積○．○六八八六九公頃
      分歸兩造按其原應有部分比例保持共有。
（三）系爭土地北臨南平路之面寬約八十八公尺，而其縱深東側最短約四十三點五公
      尺，而其西側最長約六十八點五公尺，為使各共有人所分得土地均得與北面南
      平路相臨而有對外通路，以及各部分土地之面寬至少四公尺以符合建築基地最
      小寬度之相關規定，乃以系爭土地東側縱深長度為準，自西而東，如附圖所示
      編號（2）部分面積○．一二○三三七公頃及（4）部分面積○．○六七八六三
      公頃分歸被告子○○所有，編號（5）部分面積○．○二三七六公頃分歸被告
      甲○華、甲○文及甲○，按其應有部分被告甲○華四分之二、被告甲○文及甲○各四分之一保持共有，編號（6）部分面積○．○四一八二三公頃分歸被告
      乙○○、丁○○及丙○○，按其應有部分被告乙○○四分之二、被告丁○○及
      丙○○各四分之一保持共有，編號（7）部分面積○．○二○九一一公頃分歸
      被告梁秋素蓮所有，編號（8）部分面積○．○二○九一一公頃分歸被告辛○○所有，編號（9）部分面積○．○二七七三三公頃分歸原告壬○○所有；編
      號（10）部分面積○．一一五七．九六公頃分歸被告癸○○所有。
（四）被告子○○主張希望其所分得土地係完整且面臨南平路云云，如依其所示意見
      ，則將無法使各共有人分得土地與南平路相臨之面寬至少四公尺而符合建築基
      地最小寬度之相關規定，此有害系爭土地之整體使用價值及日後歸劃使用，且
      編號（2）部分之面寬雖自北往南減縮而成漏斗狀，然其北臨南平路之面寬約
      二十三點五公尺，而其南側面寬約十點五公尺，已符合建築基地最小寬度之相
      關規定，且其東臨六公尺寬巷道，更有助於此土地之使用，再者，編號（4）部
      分係長約四十八公尺、寬約一十四．二五公尺矩形土地，形狀方整且符合建築
      基地最小寬度之相關規定，且其北側及西側均面臨六公尺寬巷道，無礙其對外
      通行，是將此二部分土地分歸被告子○○所有並未減損其權益，且得以顧及
      系爭土地之整體使用價值及日後歸劃使用。
據上論結，本件原告之訴為有理由，並依民事訴訟法第三百八十五條第一項前段、第
七十八條、第八十一條第二款、第八十五條第一項後段，判決如主文。
中      華      民      國     九十     年       六       月     八     日
                                    臺灣屏東地方法院民事第二庭
~B法      官  賴秀雯
右為正本係照原本作成。
如不服本判決，應於送達後廿日內，向本院提出上訴狀。
~B法院書記官  滕一珍
中      華      民      國     九十     年       六       月      八    日


司法院資訊處製作；財團法人民間司法改革基金會備份。
